【裁判字號】    96,上更(一),392
【裁判日期】    970829
【裁判案由】    偽造文書等
【裁判全文】
臺灣高等法院刑事判決             96年度上更(一)字第392號
上  訴  人
即  被  告  丁○○
上  訴  人
即  被  告  甲○○
上列上訴人因偽造文書等案件，不服臺灣臺北地方法院89年度訴
字第1116號，中華民國94年4月29日第一審判決（起訴案號：臺
灣臺北地方法院檢察署89年度偵字第7549號、第11938號），提
起上訴，經判決後，由最高法院發回更審，本院判決如下：
    主  文
原判決撤銷。
丁○○共同連續行使偽造私文書，足以生損害於他人，處有期徒
刑壹年拾月。如附表所示之署押沒收。
甲○○共同行使偽造私文書，足以生損害於他人，處有期徒刑陸
月，如易科罰金，以銀元佰元（即新臺幣玖佰元）折算壹日，
減為有期徒刑月，如易科罰金，以銀元佰元（即新臺幣玖佰
元）折算壹日。如附表編號三所示之署押沒收。
    事  實
一、丙○○為樂利資訊股份有限公司（址設台北市○○○路○段
    15之1號20樓，下簡稱樂利公司）之代表人，該公司之主要
    營業項目為電機、電子產品材料之設計、製造、電腦軟體系
    統程式設計、開發、電腦彩票投注機買賣等項目；戊○○則
    為該公司之市場經理，負責市場開拓、彩票投注站等業務；
    甲○○、丁○○兄弟二人則為前任台北市市長即前任中華民
    國總統乙○○之堂弟。民國（下同）85年3、4月間，戊○○
    透過蔡吉義律師介紹結識丁○○，丁○○獲悉樂利公司亟欲
    爭取台北市政府預備發行之公益彩券經營權，認有機可趁，
    竟意圖為自己不法之所有，明知其與時任台北市市長之乙○○雖屬堂兄弟關係，但雙方甚少往來，感情平淡，並無能力
    影響乙○○協助樂利公司取得台北市政府公益彩券發行權，
    仍於85年7月18日，應戊○○之邀前往樂利公司設於高雄市
    展示中心參觀、聽取簡報後，向戊○○謊稱：其與乙○○夫
    婦關係良好，有特殊管道可以幫助樂利公司爭取彩券發行權
    云云，致使戊○○誤信為真，旋即引薦其與丙○○、及樂利
    公司總經理己○○認識，使丙○○等人亦誤認丁○○有特殊
    管道可向乙○○爭取彩券發行權，其後戊○○復多次拜訪、
    要求丁○○協助樂利公司爭取台北市政府公益彩券之發行權
    ；丁○○見時機成熟，乃向戊○○表示：其需新台幣（下同
    ）600萬元之資金週轉等語，經戊○○轉知丙○○上情後，
    丙○○誤信丁○○確能仗恃與乙○○之親戚關係，幫助樂利
    公司取得台北市公益彩券發行權，乃陷於錯誤，指示己○○
    簽發發票人為樂利公司、發票日各為85年7月5日、同年7月
    31日、及同年8月5日、票號CA0000000號、PD0000000號、KA
    0000000號、付款銀行分別為寶島商業銀行敦南分行、中興
    商業銀行中山分行、第一商業銀行敦化分行、票面金額均為
    200萬元之支票3紙，經戊○○於支票上簽名見證後，交付予
    丁○○收受；嗣分別於85年7月29日、同年8月2日及同年8月
    6日，分由其及不知情之友人吳建成將上開3紙支票提示兌現
    ，而向樂利公司詐騙600萬元得逞。
二、丁○○為掩飾前開犯行，續多次向丙○○、戊○○等人吹噓
    可安排引見渠等與乙○○會面，繼為取信丙○○等人，乃於
    86年12月間某日，與不詳姓名、年籍之成年人基於共同行使
    偽造私文書之概括犯意聯絡，由該名成年人偽造「乙○○」
    名義之信函兩封，分別虛偽記載：「國平兄新春愉快很抱歉
    上次之安排未能如期前往，弟深感煌恐不安，在此致上十二
    萬分的歉意。劉兄金龍是非常用心的，本人深感敬佩，願來
    日的合作一切順利成功。恭祝生意興隆乙○○86.12.28」云
    云，及「陳總裁鈞安：欣逢1998年新春，弟在此特地問候全
    家新年快樂。感謝陳總裁前次安排，弟未能如期赴約甚感抱
    歉與不安，請見諒！弟所認之事因尚有些枝節需要解決，應
    於明年4月底前完成，煩請陳總裁予以諒解，弟當全力安排
    ，以利雙方未來之合作。恭祝商祺乙○○86.12.28」云云，
    而於87年1月3日上午某時許，在馬來西亞與丙○○、戊○○
    、己○○共進早餐時，同時持向丙○○行使，丙○○因此誤
    信前開信函確均係乙○○親筆書寫，而未對丁○○上揭吹噓
    之詞起疑，持續藉助丁○○推動樂利公司取得公益彩券發行
    權之投資事宜。嗣87年5月間，樂利公司因爭取台北市公益
    彩券之進度始終一籌莫展，丁○○乃轉介其兄甲○○與丙○○等人認識，並稱甲○○較為年長，深得乙○○夫婦信賴等
    語，丙○○乃邀約甲○○投資樂利公司，迨同年9月15日甲○○同意投資樂利公司120,000,000元，經樂利公司於同年
    11月11日召開股東大會中決議俟甲○○之資金挹注後，提供
    其一席董事席位，期以引薦「陳氏家族」入股樂利公司之方
    式，轉而協助樂利公司取得高雄市政府之公益彩券發行權，
    惟事後開標成績樂利公司敬陪末座，亦未能取得高雄市公益
    彩券發行權，丙○○乃對丁○○所言心生疑慮與不滿，丁○○見前開詐騙行為，即將東窗事發，為安撫丙○○，允諾台
    北市政府若不能如期宣布公益彩券選商事宜，其同意賠償樂
    利公司投資彩券業務已花費2億元之損失；至87年12月間，
    乙○○競選連任台北市市長落選後，丙○○見計劃失利，無
    法向樂利公司股東會交代，乃於88年5月25日致書乙○○，
    表示：87年12月2日丁○○曾告知台北市若不能準時宣布社
    會公益彩券選商事宜，承諾在12月4日賠償樂利公司2億元之
    損失，要求乙○○須在同年6月上旬給予明確回覆等語，並
    指示己○○透過甲○○轉交乙○○收受，丁○○知悉上情後
    ，唯恐其前揭詐欺犯行遭人識破，乃與甲○○共同承前行使
    偽造私文書之犯意聯絡，由同前姓名年籍不詳之成年人偽造
    日期為88年6月16日、署名「乙○○」名義之信函，虛偽記
    載略以：「國平兄鈞安：又是一次的抱歉，感到非常的無奈
    ，弟實在愧對平兄及台灣股東們，愧疚加無奈，只希望平兄
    能再原諒弟的疏失。關於平兄之善意，弟當以最大的誠意來
    面對及解決，但因一時的支付能力有限，尚請平兄能多予通
    融，改日定當全力履行，請見諒！支付如下：88.10.30、89
    .01.30、04.30、07.30共四期，各付新台幣伍千萬元整，合
    計新台幣貳億元整。祝生意興隆乙○○88.06.16」等語，推
    由甲○○於88年6月17日，在台北市內某不詳地點，持向丙○○行使，均足以生損害於乙○○、丙○○及陳致遠本人。
    嗣甲○○為配合丁○○同意賠償樂利公司2億元之承諾及上
    開不實信函內之清償期約定，乃於88年11月間某日，交付其
    所簽發之發票日88年11月25日，票面金額12,374,418元港幣
    之支票一紙予己○○、戊○○收受（折合新台幣約為5,050
    萬元），並向渠等表示其中50萬元為遲延利息，以為搪塞；
    惟該票經屆期提示均未獲兌付，丙○○始知受騙。
三、案經樂利公司代表人丙○○、乙○○分別訴由臺灣臺北地方
    法院檢察署檢察官偵查起訴。
    理  由
壹、有罪部分：
一、上訴人即被告丁○○詐欺取財600萬元部分：
    訊據被告丁○○固不否認曾於上揭時地向樂利公司總經理己○○收受前開票面金額各200萬元之支票三紙，且均提示兌
    現等情，但矢口否認有何詐欺犯行，辯稱：伊有告知戊○○
    、己○○有關伊與乙○○很少互動一事，並無聲稱與乙○○
    關係良好，而600萬元係樂利公司聘請伊當顧問所支付之顧
    問費，後來伊向己○○、戊○○表示沒有能力作顧問，已將
    該筆費用返還，己○○並簽發收據二紙云云。惟查：
    1.被告丁○○確有向己○○收受發票人為樂利公司、發票日
      各為85年7月5日、同年7月31日、及同年8月5日、票號CA
      0000000號、PD0000000號、KA0000000號、付款銀行分別
      為寶島商業銀行敦南分行、中興商業銀行中山分行、第一
      商業銀行敦化分行、票面金額均為200萬元之支票3紙，並
      由其及友人吳建成分別於85年7月29日、同年8月2日及同
      年8月6日提示付款，而取得600萬元款項等情，業據其於
      警詢及原審偵審中供承不諱（參見89年度偵字第7549號卷
      ，下簡稱E卷第5頁、89年度他字第1030號卷，下簡稱D卷
      第52頁及原審94年3月31日審判筆錄），並經證人戊○○
      、己○○於原審審理中證述甚詳（參見原審卷一第260頁
      、原審卷二第197頁），復有支票正反面影本3張、及中興
      商業銀行存款往來對帳單、第一商業銀行支票明細分類簿
      、寶島銀行交易查詢報表各1份附卷可稽（參見E卷第58至
      59頁、第161、163及170頁），此部分事實，應可認定。
    2.次查，85年3、4月間，戊○○透過蔡吉義律師介紹結識丁○○，丁○○獲悉樂利公司亟欲爭取台北市政府預備發行
      之公益彩券經營權，於85年7月18日應戊○○之邀前往樂
      利公司設於高雄市展示中心參觀、聽取簡報，並引薦其與
      丙○○、己○○認識，使丙○○等人誤認丁○○有特殊管
      道可向乙○○爭取彩券發行權，其後戊○○復多次拜訪、
      要求丁○○協助樂利公司爭取台北市政府公益彩券之發行
      權等情，業據證人戊○○、己○○迭於警詢及原審審理中
      證述甚詳（參見E卷第10頁反面、12頁反面及原審卷一第
      138至144頁），且被告丁○○亦不否認上情（見E卷第4頁
      反面），雖其辯稱：並未向戊○○等人佯稱其與乙○○關
      係良好，有特殊管道可以取得彩券發行權云云，然證人戊○○於原審審理中已到庭明確證稱：85年間在蔡吉義律師
      辦公室偶遇，我提到在替樂利公司推動彩券業務，他（指
      丁○○）說有管道，…，他說有辦法幫我們推動台北市的
      彩券業務，（法官問：丁○○有無提到他有特殊管道可以
      幫你們爭取到彩券業務？）有，他講了太多了，我無法陳
      述確切用語等語甚詳（參見原審卷一第138至144頁反面訊
      問筆錄），益認戊○○邀請被告丁○○前往樂利公司位於
      高雄之展示中心之目的，係為請託其協助該公司取得公益
      彩券發行權無誤，而苟非被告丁○○確有向戊○○、己○○等人吹噓其與乙○○夫婦之關係良好，有管道可以協助
      樂利公司取得彩券發行權，衡情丙○○、己○○等人實無
      可能邀請無經營彩券業務相關經驗之人來協助該公司。參
      諸當時丙○○等人甫與被告丁○○認識不久，交情非深，
      雙方並無任何親誼故舊關係，若非被告丁○○以上述方式
      施用詐術，實無指示樂利公司出資600萬元供被告丁○○
      花用之理；是被告丁○○所辯，應係事後卸責之詞，委不
      足採。又被告丁○○於原審審理中亦自承其實際上並無能
      力為樂利公司爭取彩券發行權，且與乙○○甚少往來等語
      （參見原審前開審判筆錄），及證人戊○○證稱：丁○○
      從來沒有介紹政府官員給我們認識等語（參見原審卷一第
      144頁），時任台北市市長室參事之證人馬永成亦到庭結
      證稱：丁○○沒有找我談論過投資樂利公司之事，88年立
      委揭發此案時，才知道有這家公司等語（參見原審94年2
      月1日審判筆錄），均顯見被告丁○○於收受前揭款項後
      ，並未曾積極為樂利公司向台北市政府官員爭取彩券發行
      權，更遑論有其所佯稱之特殊管道可言，由此益徵被告丁○○確有向丙○○等人訛稱有特殊管道可向乙○○爭取台
      北市公益彩券發行權之施用詐術行為，且於收受上述三紙
      支票時，主觀上已有不法所有之意圖，亦可認定。
    3.被告丁○○復辯稱：該600萬元係樂利公司請伊擔任顧問
      之顧問費，因伊自覺沒有能力協助樂利公司，故於85年12
      月底，在等候搭機前往馬來西亞時，已於機場將該筆款項
      返還予己○○，己○○當場通知司機前來領走，現場還有
      我的家人、戊○○、己○○及其家人，嗣返國後，己○○
      即簽發收據予伊收執云云（參見原審94年3月31日審判筆
      錄），且提出收據2紙附卷為憑（參見E卷92至93頁），然
      查：(1)樂利公司從未收到被告丁○○所返還之600萬元乙
      節，業據告訴代理人指述在卷（參見E卷第232頁反面），
      並經證人己○○於原審審理中結證陳稱：這二張收據是我
      所寫的，是戊○○、丁○○叫我這樣寫，雖然我沒有收到
      這600萬元，但我想反正戊○○簽名收到600萬元支票，由
      他負責，就按照他說的寫等語（參見原審90年10月3日訊
      問筆錄第10頁），證人戊○○亦證稱：我沒見過丁○○返
      還現金600萬元給己○○，…，且未曾在機場看見丁○○
      將一袋現金交給己○○等語（參見原審卷一第140頁90年2
      月8日訊問筆錄），是上開事後補具之二紙收據，是否可
      供認被告丁○○確已返還系爭600萬元款項予己○○，已
      有可疑。(2)依被告丁○○之記事錄上載明：「86年1月7日
      三人（指被告丁○○、己○○、戊○○）才有機會聚在一
      起，順便處理顧問費的事，今天他們二人還是那句話，不
      要退錢也不要減少顧問費啦，劉說錢他都帶來了，請我拿
      回去，我說我不可能要，…，劉也就只好說好吧，…，所
      以當時我便要求劉寫張收據，一張是85年12月30日金額
      200萬元，另一張是當天的日期86年1月7日金額400萬元合
      計600萬元」等語，似意指其係當場要求己○○簽發收據
      予其收執，核與被告丁○○其後於原審審理中所供稱：收
      據是我們從馬來西亞回來後，己○○在某家日本料理店交
      給我，他是事先寫好拿來云云，並不相符（參見原審94年
      3月31日審判筆錄第20頁），微論與上開收據已事先蓋有
      「樂利公司」及「己○○」之大小章乙情，亦有齟齬。(3)
      況觀諸卷附之收據二紙上均係記載「償還本公司（指樂利
      公司）暫借款」等語，核與被告丁○○所供稱：上開款項
      係屬顧問費云云，亦有矛盾；且依據被告丁○○於原審審
      理中供稱：600萬元提示之後沒有存，直接領現金，現金
      放在家裡云云，而未能提出返還款項所憑之銀行資金往來
      明細，以供法院詳查，及其自承刻意要求己○○需開立二
      紙收據供其收執，且開立之日期係分別填寫85年12月30日
      、及86年1月7日等各節，均與一般人會將所持之大額現金
      存放銀行，以防宵小行竊，及簽發收據時會記載實際返還
      原因、及日期等社會常情有違，益徵上開收據應係被告丁○○事後為掩飾其實際收受樂利公司600萬元之原因，唯
      恐遭致檢調機關追訴，而特意指示己○○所簽發之不實證
      明，至為灼然，自不足據以採為有利於被告丁○○之證據
      。公訴意旨雖依據證人己○○於警詢中之證詞，認被告丁○○係以福爾摩莎基金會缺600萬元資金為由，向告訴人
      詐騙金錢云云，惟核與證人戊○○於警詢中所證稱：600
      萬元是丁○○本人要週轉使用的，至於福爾摩莎基金會的
      事，我沒聽過，也不清楚等語（見E卷第16頁）不符，難
      以遽信為真；公訴人此部分所認，雖有違誤，然並不影響
      認定被告丁○○確有利用其與乙○○之親誼，施詐術於樂
      利公司代表人丙○○之事實，併此敘明。
    4.綜上所述，被告丁○○所辯，不足採信，就詐欺取財犯行
      部分，事證已臻明確，應予依法論科。
二、上訴人即被告甲○○、丁○○行使偽造私文書部分：
  (一)程序部分：按犯罪之行為或結果有一在中華民國領域內者，
    為在中華民國領域內犯罪，刑法第4條訂有明文；本案被告
    丁○○前揭詐欺取財、偽造私文書之行為地、及行使偽造私
    文書之結果地均在台灣，雖其於87年1月3日行使前揭偽造信
    函之行為地係在馬來西亞，然揆諸前開法條，自仍屬在我國
    領域內犯罪，本院有審判權，先予敘明。
  (二)訊據被告丁○○雖矢口否認有何上揭行使偽造私文書之犯行
    ，辯稱：伊沒有看過這二封署名為乙○○之信函，也不知何
    人將之交予丙○○云云（參見原審卷二第143頁），惟查：
    1.前開86年12月28日署名「乙○○」之信函二封及88年6月
      16日署名乙○○之信函一封，均非乙○○本人親筆所寫，
      而係他人偽造乙情，業據被告丁○○、甲○○於警詢及原
      審審理中自承不諱（參見E卷第6、9頁、原審卷二第18至
      19頁及原審卷一第278至280頁之和解協議書），且上開三
      封信函經檢察官送請法務部調查局鑑定結果，亦認『一、
      署名「乙○○」致國平兄之信函原本二件（指86年12月28
      日及88年6月16日乙○○致丙○○之信函）字跡筆劃特徵
      極相似，另件影本（指86年12月28日乙○○致陳總裁致遠
      之信函）不易確定筆力、筆速、筆序等筆劃特性，僅供參
      考。二、被告丁○○字跡與署名「乙○○」致國平兄信函
      原本二件之字跡不同。三、署名「乙○○」致國平兄之信
      函原本二件經與乙○○親筆類字跡比對，經獲更多書寫者
      參考字樣鑑析後，雖有相當數量字跡在佈局、外觀上特徵
      極為相似，但亦發現有足夠關鍵性筆跡細徵特徵不符，故
      已排除乙○○親筆書寫類字跡書寫者，寫出署名「乙○○
      」致國平兄之信函原本字跡的可能性。四、通常模仿之字
      跡，模仿者書寫時有可能刻意擷取部分真跡形貌，致模仿
      字跡較難以確認係何人書寫，惟仍會於不經意情況下流露
      其原有筆跡細徵特徵可供研判；本案將署名「乙○○」致
      國平兄之信函字跡與被告甲○○類字跡進行比對，兩者不
      但在字形、結構上相似，且有甚多筆劃細徵特徵吻合，研
      判前者之字跡極可能為甲○○類字跡書寫者所模仿。』，
      此有法務部調查局89年5月11日（89）陸(2)字第89129927
      號鑑定通知書一份在卷可稽，且內政部警政署刑事警察局
      鑑定後，俱亦同此認定，謂：『一、署名「乙○○」致國
      平兄之信函原本二件、影本一件（指系爭三封信函）筆跡
      運筆流暢，書法程度相當，佈局相似，標點符號形狀、位
      置類同，整體特徵相近，研判三者相符。二、署名「乙○○」致國平兄之信函與丁○○資料上筆跡相較，後者書法
      程度較低，字跡特徵不同，研判二者不相符合。三、署名
      「乙○○」致國平兄之信函與乙○○筆跡資料，書法程度
      相當，字跡特徵不同，研判二者不相符；另因部分筆法相
      似，故認前者模仿乙○○筆跡之可能性甚高。四、署名「
      乙○○」致國平兄之信函與甲○○部分資料上筆跡、書法
      程度相當，部分特徵相似，惟因上開署名「乙○○」致國
      平兄之信函屬模仿字跡之可能性甚高，其字跡必或多或少
      改變其書寫之人原始筆跡特徵，致舉證不易，就現有資料
      尚難獲得肯定結論。』，有內政部警政署刑事警察局89年
      6月1日以（89）刑鑑字第60785號筆跡鑑定書一份在卷可
      憑，是系爭三封信函雖均不能證明係被告等所偽造，然均
      係他人刻意模仿乙○○筆跡所偽造之私文書乙節，殆無疑
      義。
    2.被告丁○○雖辯稱：伊並未見過86年12月28日這二封信，
      也未將之交付予丙○○云云，然86年12月28日署名乙○○
      致丙○○及陳總裁致遠之信函，係由被告丁○○於87年1
      月3日上午某時許，於馬來西亞與丙○○、己○○、戊○○等人共進早餐時，持以向丙○○行使等情，業據證人戊○○迭於警詢及原審審理中供證綦詳（參見E卷第13頁反
      面、原審卷二第203頁93年12月28日審判筆錄），核與證
      人己○○於警詢中明確證稱：到吉隆坡後，在87年1月3日
      共同吃早餐時，丁○○當面交丙○○等語（參見E卷第11
      頁），若合符節，雖證人己○○於原審審理中翻異前詞改
      稱：這二封信丙○○在台灣拿給我看過，時間忘記了，丙○○說是丁○○到馬來西亞拿給他的，我沒有看見是誰拿
      給丙○○等語（見原審卷一第266頁），然證人之陳述有
      部分前後不符，或相互間有所歧異時，究竟何者為可採，
      法院仍得本其自由心證予以斟酌，非謂一有不符或矛盾，
      即應認其全部均為不可採信；尤其關於行為動機、手段及
      結果等細節方面，證人之證言，每每因留意重點之不同，
      或對部分事實記憶欠明確，以致前後未盡相符，然其基本
      事實之陳述，若果與真實性無礙時，則仍非不得予以採信
      ，此有最高法院92年度台上字第5566號判決要旨可資參照
      ；參以證人己○○於警詢中對於交付信函之時間、地點、
      在場人等細節均證述歷歷，核與卷附之丁○○、戊○○、
      己○○等人之入出境查詢資料亦無違誤，其先前之陳述具
      有較可信之特別情況，且為證明被告丁○○究竟有無行使
      上揭偽造私文書所必要，是其於警詢中所為之陳述，依照
      刑事訴訟法第159條之2規定，自有證據能力。另證人戊○○曾一度於原審審理中證稱：這兩封信是丙○○拿給我及
      己○○、黃黎明看的，地點應該在台北等語（見原審卷一
      第141頁），對於丙○○出示前揭信件供其觀看之地點或
      有差異，然此應僅係其一時記憶不明確所為之證述，尚難
      以此細節之不符，而遽認其前開供詞均不可採信；且參諸
      系爭二封86年12月28日之信函上記載之內容，均係關於丙○○邀約乙○○會面未果後，乙○○書寫信函以示歉意，
      並期許未來二人間能繼續合作等情，適與被告丁○○前揭
      向樂利公司戊○○等人謊稱其與乙○○夫婦關係良好，有
      特殊管道可以幫助樂利公司爭取彩券發行權之詐欺手法相
      符，益徵該二封信函係依據被告丁○○主觀上之認知囑託
      姓名年籍不詳之人共同偽造，被告丁○○前揭所辯，顯不
      足採。
  (三)被告甲○○、丁○○雖均辯稱：伊等均未見過88年6月16日
    署名「乙○○」之信函，也未將之交予丙○○云云。然查：
    1.告訴代表人丙○○曾於88年5月25日書寫一封信函予乙○○，要求其於88年6月上旬前回覆，並需實現台北市政府
      若不能準時宣布社會公益彩券選商事宜，即願於87年12月
      4日賠償樂利公司2億元之承諾等語，且指示己○○將該信
      交予被告甲○○，請其代為轉交給乙○○等情，有告訴人
      樂利公司所提出之補充告訴理由狀附卷可稽（參見D卷第
      138頁），核與證人己○○於原審審理中結證所言（參見
      原審卷一第267頁筆錄），均屬相符，並有上開信件影本
      一紙附卷為憑（見E卷第33頁），且證人己○○復證稱：
      我將該信原本交給甲○○時，有請他在信件影本上簽名等
      語，併有卷附之前揭信函中有「陳5/28」等簽收字樣為證
      。被告甲○○雖辯稱：丙○○致乙○○信函影本上之簽名
      是伊事後補簽的，88年3月初伊回國，本案已爆發，乙○○之幕僚以86年陳正良報導事件影射伊，伊覺得人格受侮
      辱，此時林瑞圖來找伊，說乙○○不管伊了，如果不照他
      的話作會判20年以上，請伊配合他的說詞，並拿很多東西
      給伊簽，其中包含這封信云云（參見原審卷一第212頁）
      ，惟其並未提出證據以實其說，況衡諸本案之全部文書證
      據中僅有前開信函上有被告甲○○加註日期之簽名，初已
      難認其此部分辯解屬實，佐以上開「陳5/28」之字樣應係
      被告甲○○於88年5月28日簽收該信件之意思表示，顯與
      單純於文件上簽名並不相同，苟非被告甲○○確有於上開
      時間收受信函，實無由於信件上加註表示收受日期為5月
      28日之理，其上開所辯，委不足採，此部分事實，應堪認
      定。
    2.88年6月16日署名「乙○○」之信函係於同年6月17日由被
      告甲○○在台北市某處當面交予告訴代表人丙○○收受，
      在場者尚有己○○、戊○○，其遞交該信函之目的旨在回
      覆丙○○致乙○○之信函乙節，有前開告訴補充理由狀在
      卷可參，並經證人己○○、戊○○分別於警詢及原審審理
      中證述在卷（參見E卷第11頁、第13頁反面及原審卷二第
      203頁），互核相符，雖證人戊○○對於交付地點係馬來
      西亞或在台北遠企飯店，前後證述不一，然核諸戊○○於
      88年6月17日並未出境，有入出境資料查詢表附卷可憑，
      其所供交付信件地點係在馬來西亞云云，顯係記憶有誤；
      而證人己○○於原審審理中雖改稱：我不清楚云云（參見
      原審卷第267頁），然證人之陳述有部分前後不符，或相
      互間有所歧異時，究竟何者為可採，法院仍得本其自由心
      證予以斟酌，非謂一有不符或矛盾，即應認其全部均為不
      可採信，已如前述，參諸：(1)告訴代表人丙○○於88年5
      月25日致乙○○之信函，旨在敘述乙○○未能使公益彩券
      之合作計畫順利完成，要求其需賠償樂利公司二億元之損
      失等情，互核與卷附88年6月16日偽造「乙○○」名義之
      信函係對丙○○及股東表示歉意，祈能原諒乙○○之疏失
      ，並要求丙○○同意將二億元欠款分為4期、每期5,000萬
      元之方式償還等語（見E卷第32頁信函），觀諸該二封信
      函之內容意旨均相呼應，顯係為回覆上開丙○○書寫之信
      函所偽造者甚明；而丙○○於88年5月25日書寫予乙○○
      之上開信函，係由證人己○○交付予被告甲○○，請其代
      為轉交乙○○乙情，已如前述，且被告甲○○亦自承其並
      未將該信交付乙○○等語，益徵系爭偽造之信函應係被告
      甲○○為避免乙○○查知渠等兄弟與樂利公司間之合作計
      畫，而委由不詳姓名年籍者偽造乙○○名義之信函，以供
      其持向丙○○行使，使丙○○誤認該信件係乙○○本人所
      為之回信，至為灼然。(2)佐以被告丁○○曾承諾願賠樂利
      公司二億元之損失乙情，業經告訴人樂利公司指述綦詳（
      見上開補充告訴理由狀），且經證人戊○○迭於警詢及原
      審審理中證稱：因為丁○○答應協助樂利公司發行彩券事
      宜，樂利公司就投資花了三億多元，後來彩券沒有發行成
      功，丁○○本人答應賠償二億元等語（參見E卷第13頁及
      原審卷一第145頁及原審卷二第200頁）明確，適與上開丙○○致乙○○之信函及88年6月16日回函上所載內容均屬
      相符。(3)又被告甲○○簽發發票日為88年11月25日港幣
      12,374,418元（相當於新台幣5,050萬元）之支票交付予
      己○○、戊○○收受乙情，業據其供陳不諱（參見原審卷
      一第50至51頁），雖其辯稱：那是丙○○向其調借現金云
      云，惟丙○○之資力甚佳，亦經被告甲○○及證人戊○○
      證述在卷（參見原審94年3月31日審判筆錄第28頁及原審
      卷一第146頁），衡情應無可能需向甲○○調借資金週轉
      ，且衡諸被告甲○○之資力，亦無法使該票據兌現，是其
      上開辯解，顯係臨訟編造之詞，委不足採。且參諸該票之
      金額，適核與上開偽造「乙○○」名義之信函內容，作為
      其賠償樂利公司之第1期款及加計50萬元遲延利息之用，
      此有卷附之支票一紙可憑（參見E卷第60頁），則由上述
      各情勾稽以觀，可徵前開偽造之乙○○信件，應係被告丁○○為圖避免乙○○查知上情，而與被告甲○○基於共同
      之犯意聯絡，委由不詳年籍成年人偽造信函後，推由甲○○持以向丙○○行使無誤。(4)另被告辯護人於本院前審審
      理時，請求傳喚證人己○○、戊○○、丙○○到庭作證，
      惟證人等均未到庭，且其中證人己○○女兒劉一娣並來函
      表示：「所有相關證詞，家父已經在2000年3月出庭時就
      已經將事情交代清楚，事隔那麼多年，家父本人也已常住
      海外，實不妥再繼續干擾我們家人正常作息，家父交代如
      有疑問，他2000年3月的證詞已交代清清楚楚……」，此
      有劉一娣致本院信函一封附於本院前審卷可佐，是證人等
      已於原審作證明確。被告本院前審選任辯護人聲請傳喚證
      人己○○、戊○○、丙○○等人到庭，證人戊○○於本院
      更(一)審審理時結證稱：當初我們所看到的文件，都是在飯
      店，屬於機密文件，都是由高層如丙○○、丁○○、己○○才能看到，我只是事務性的處理，是經過他們看過我們
      才看到，沒有辦法知道是何人交給他等語（見本院更(一)審
      卷97年8月1日審判筆錄）；證人己○○經合法傳喚，多次
      以書狀向本院請假，表示其於北京工作、不便到庭等語；
      證人丙○○部分，本院囑託外交部送達傳票，外交部條約
      法律司函覆本院稱：丙○○之文書因無人認領遭退件等語
      （見卷附外交部條約法律司條二字第09702037640號函）
      ，此部分調查途逕已窮，惟並不影響被告犯行之認定。綜
      上所述，被告甲○○與被告丁○○應有為實現賠償樂利公
      司二億元之承諾，而共同偽造88年6月16日署名乙○○信
      函，並由被告甲○○持之交付丙○○行使等事實，已至堪
      認定。渠等二人前開所辯，均不足採信。本件被告等二人
      行使偽造私文書犯行，事證已臻明確，渠等犯行洵堪認定
      ，均應依法論科。
三、按被告丁○○向樂利公司代表人丙○○詐騙600萬元，及為
    圖掩飾犯行而先後夥同某姓名年籍不詳之成年人或再夥同被
    告甲○○共同偽造三封以「乙○○」名義致丙○○、陳致遠
    之信函，由其及被告甲○○先後持向丙○○行使，均足以生
    損害於乙○○、丙○○及陳致遠等人，核被告丁○○所為係
    犯刑法第339條第1項詐欺取財罪、及同法第216條、第210條
    之行使偽造私文書罪；被告甲○○所為則係犯刑法第216條
    、第210條之行使偽造私文書罪。被告丁○○於86年間夥同
    姓名年籍不詳之成年人、及於88年間另與被告甲○○偽造署
    名「乙○○」之信函後，分持向丙○○行使，各有犯意之聯
    絡及行為之分擔，均為共同正犯。其等偽造署押為偽造私文
    書之階段行為，又其偽造私文書之低度行為為行使偽造私文
    書之高度行為所吸收，均不另論罪。被告丁○○同時以一將
    前揭二封致丙○○、陳致遠之偽造信函交付予丙○○之行為
    ，觸犯前揭行使偽造私文書罪名二次，為同種想像競合犯，
    依刑法第55條之規定，應僅從一罪處斷；又其先後二次行使
    偽造私文書之犯行，時間密接，所犯構成要件相同之罪名，
    顯係基於概括犯意而為之，應依連續犯論以一罪，並依法加
    重其刑；而其所犯連續偽造私文書及詐欺取財二罪間，有方
    法結果之牽連關係，應從一重罪之連續行使偽造私文書罪處
    斷。被告甲○○行為後，中華民國96年罪犯減刑條例公布施
    行，被告所為合於減刑規定，應減其宣告刑二分之一。
四、原審因而予被告論罪科刑，固非無見。惟查：(一)87年1月3日
    上午某時許，在馬來西亞與丁○○共進早餐者僅有丙○○、
    戊○○、己○○等三人，由丁○○將附表編號二之信件（即
    署名乙○○欲給陳致遠者）交給丙○○，嗣後由丙○○將該
    封信件帶往檳城交付陳致遠，使陳致遠誤信該封信係由乙○○所親筆撰寫，致生損害於陳致遠。證人己○○於警詢中證
    稱：到吉隆坡後，在87年1月3日共同吃早餐時，丁○○當面
    交成功集團總裁陳致遠及丙○○等語（參見E卷第11頁），
    就丁○○當面交付陳致遠部分與事實不符，原審此部分事實
    認定錯誤，自有未洽。(二)證人己○○於警詢中之陳述與審判
    中不符，原判決未依己○○為上開陳述時外部之客觀情況，
    予以綜合比較判斷，僅以己○○於警詢中之供述較接近案發
    時間，理當對上情記憶較為深刻等情，即逕就己○○於警詢
    中之供述，其證明力如何予以說明，並採己○○於警詢中供
    述各情，為不利丁○○認定之主要依據，亦有未合。(三)中華
    民國96年罪犯減刑條例業經公布施行，被告甲○○所為合於
    減刑規定，應減其宣告刑二分之一，原審未及審酌，亦有未
    洽。被告丁○○、甲○○二人否認犯罪雖無可採，惟原判決
    既有可議，自應由本院將之撤銷改判。爰審酌被告丁○○、
    甲○○前均無犯罪前科，有本院被告全國前案紀錄表在卷可
    參，素行尚稱良好，被告丁○○利用、吹噓其與堂兄乙○○
    間之親屬關係，不圖以正當管道獲取財富之犯罪動機，及向
    告訴人樂利公司詐取款項之犯罪手法，及造成之損失，冒用
    「乙○○」名義偽造信函，對告訴人乙○○造成之損害，被
    告二人共犯間分工之方式涉案情節之輕重、犯後均飾詞否認
    之態度，惟被告甲○○事後已與告訴人乙○○達成和解，取
    得其原諒，有和解協議書一份在卷為憑，且其個人並無犯罪
    所得等一切情狀，量處丁○○有期徒刑壹年拾月，如附表所
    示之署押均沒收，量處甲○○有期徒刑陸月，減為有期徒刑
    月。被告甲○○行為後，刑法第41條已於90年1月10日修
    正公布，同年月12日施行，該條第1項規定：「犯最重本刑
    為五年以下有期徒刑以下之刑之罪，而受六個月以下有期徒
    刑或拘役之宣告，因身體、教育、職業或家庭之關係或其他
    正當事由，執行顯有困難者，得以一元以上三元以下折算一
    日，易科罰金。但確因不執行所宣告之刑，難收矯正之效，
    或難以維持法秩序者，不在此限。」，被告甲○○所犯行使
    偽造私文書罪，係五年以下有期徒刑之罪，爰依刑法第2條
    第1項前段規定，適用修正前之刑法第41條第1項前段規定，
    就被告甲○○部分，諭知易科罰金之折算標準以銀元佰元
    （即新臺幣玖佰元）折算一日。至附表所示信函上偽造之「
    乙○○」之署押（未據扣案部分，尚乏證據證明其已滅失）
    ，均應依刑法第219條之規定，併予宣告沒收。
貳、不另為無罪之諭知部分：
一、被告甲○○被訴詐欺樂利公司600萬元部分：
  (一)公訴意旨略以：被告甲○○、丁○○兄弟二人與前任台北市
    市長即前任中華民國總統乙○○係堂兄弟，於85年3、4月間
    ，樂利公司為取得台北市政府預備發行公益彩券之經營權，
    鑒於甲○○、丁○○與乙○○間之關係，遂由該公司市場經
    理戊○○透過蔡姓人士與丁○○相識，丁○○遂與甲○○基
    於共同意圖為自己不法所有之犯意聯絡，佯稱應允協助樂利
    公司取得彩券發行執照及相關事宜，然福爾摩沙基金會需
    600萬元資金週轉，使樂利公司總經理己○○陷於錯誤，誤
    認丁○○等跟乙○○確實有特殊管道，倘透過丁○○等轉交
    有利於樂利公司經營，而簽發200萬元之支票3張，交予丁○○收受，因認被告甲○○亦與被告丁○○共同涉犯刑法第
    339條第1項之詐欺取財罪嫌云云（參見公訴人93年8月11日
    補充理由書）。經查：
    1.按犯罪事實應依證據認定之，無證據不得認定犯罪事實；
      不能證明被告犯罪者，應諭知無罪之判決，刑事訴訟法第
      154條第2項、第301條第1項分別定有明文。次按認定不利
      於被告之事實須依積極證據，苟積極證據不足為不利於被
      告事實之認定時，即應為有利於被告之認定（最高法院30
      年台上字第816號判例意旨參照）；又事實之認定，應憑
      證據，如未能發現相當證據，或證據不足以證明，自不能
      以推測或擬制之方法，為裁判基礎（最高法院40年台上字
      第86號判例意旨參照）；而認定犯罪事實所憑之證據，雖
      不以直接證據為限，間接證據亦包括在內；然而無論直接
      或間接證據，其為訴訟上之證明，須於通常一般之人均不
      致有所懷疑，而得確信其為真實之程度者，始得據為有罪
      之認定（最高法院76年台上字第4986號判例意旨參照）。
    2.公訴人認被告甲○○亦涉有上揭詐欺犯行，無非係以證人
      戊○○、己○○之證述、上開三張支票及己○○具名之收
      據二紙等為其主要論據，訊據被告甲○○則堅詞否認有上
      開詐欺犯行，辯稱：伊不知情等語（參見原審卷二第143
      頁準備程序筆錄）。惟查：(1)系爭三紙支票係己○○代樂
      利公司交予被告丁○○週轉使用乙情，業已如前述（見理
      由欄壹、一(一)所述），且被告甲○○係迄至87年5月間，
      因丙○○、己○○等人主動表示欲邀請其投資入股樂利公
      司，經被告丁○○之介紹，雙方因而於同年6月上旬見面
      認識等情，業據被告甲○○供述在卷（參見E卷第7頁反面
      、原審94年3月31日審判筆錄第23頁），共同被告丁○○
      亦迭於警詢及偵查中供稱：87年5月間，丙○○到台北與
      我見面，…，想請我幫忙介紹人來投資樂利公司，這時己○○插嘴說找我大哥甲○○來投資是最好的，如甲○○肯
      來投資的話，其餘股東也願意再增資，於是我聯絡甲○○
      後就約定時間見面，自87年6月2日起，數次見面交談協商
      等語（參見E卷第4頁反面、D卷第54頁反面），互核與證
      人戊○○於原審審理中所證稱：（法官問：何時認識甲○○？）後來談到他們入股的事，丁○○才介紹認識甲○○
      等語（參見原審卷一第144頁反面），及證人己○○所證
      稱：（法官問：你何時認識甲○○？）87年中旬，印象比
      較深刻的是87年6月4日，有次開會在遠企飯店，丙○○、
      黃黎明、我、戊○○、丁○○、甲○○6人在場，丙○○
      指示以後和陳家聯繫的事，都交給戊○○負責等語（參見
      原審卷一第257頁訊問筆錄），均屬相符，顯見樂利公司
      代表人丙○○、及己○○、戊○○等人，於85年7月間交
      付600萬元支票三紙予被告丁○○收受時，與被告甲○○
      間尚互不相識；佐以被告甲○○從未向戊○○、己○○等
      人收受樂利公司之現金或支票乙節，亦據證人己○○、戊○○於原審審理中結證甚詳（參見原審卷一第147頁反面
      、第263頁）；是公訴人引用證人戊○○、己○○於偵查
      及原審審理中歷次之證詞，均不足以證明被告甲○○亦有
      參與被告丁○○此部分詐欺取財之犯行。是僅依現存之證
      據資料，實無法證明被告甲○○就被告丁○○前揭詐欺取
      財犯行間有何犯意之聯絡及行為之分擔。本件公訴人所提
      之證據既未達通常一般之人均不致有所懷疑而得確信其為
      真實之程度，尚不足以證明被告甲○○確有上揭詐欺取財
      犯行。此外，復查無其他積極證據足認被告甲○○確有公
      訴人指訴之詐欺犯行，其罪嫌即有未足，原應為無罪之諭
      知，惟公訴意旨認此部分與前揭論罪科刑部分有牽連犯之
      裁判上一罪關係，此部分自不另為無罪之諭知。
二、被告甲○○、丁○○被訴共同詐欺馬來西亞食宿部分：
    公訴意旨復以：樂利公司負責人丙○○為求在台彩券業務得
    以順利推展，而自85年9月起至86年9月間止，數度招待丁○○、甲○○二人至馬來西亞，丁○○等二人乃意圖為自己不
    法之利益，並基於概括之犯意，假藉各機會，數度接受樂利
    公司招待至馬來西亞，而取得免費機票、食宿等不法利益。
    因認被告丁○○、甲○○共同涉犯刑法第339條第2項之詐欺
    得利罪嫌云云（參見公訴人93年8月11日補充理由書）。經
    查：
    1.按刑法第339條第1項詐欺罪之成立，以意圖為自己或第三
      人不法所有，以詐術使人將本人或第三人之物交付為要件
      。所謂以詐術使人交付，必須被詐欺人因其詐術而陷於錯
      誤，若其所用方法，不能認為詐術，亦不致使人陷於錯誤
      ，即不構成該罪，最高法院著有46年台上字第260號判例
      可參。
    2.本件公訴人認被告甲○○、丁○○涉有上揭詐欺得利犯行
      ，無非係以證人戊○○、己○○之證述為其主要論據。訊
      據被告甲○○、丁○○二人則均堅詞否認有前開詐欺犯行
      ，被告丁○○辯稱：我去過馬來西亞五次，第一次是樂利
      公司主動安排的，丙○○希望我到馬來西亞瞭解彩券運作
      之流程，第二次是受丙○○之邀請去過年，因為他來臺灣
      我也有招待他去酒店喝酒，只是一般朋友往來，第三次是
      招待我去玩，第四次也是他叫我去過年，第五次是因丙○○要甲○○入股要我作陪；一開始我是以顧問身分前往馬
      來西亞考察，我是顧問對於彩券發行需要瞭解，是己○○
      派我去馬來西亞出差，此五次飛機票、食宿有時我自己支
      付，有時由樂利公司支付，我買過幾次飛機票，第一次跟
      最後一次都是樂利公司出的，後來我與丙○○成為叔姪關
      係，所以他招待我們全家至馬來西亞等語（參見原審卷二
      第72至73頁訊問筆錄及第143頁準備程序筆錄）；被告甲○○則辯稱：是丙○○要我去瞭解馬來西亞彩券業務，他
      希望我投資彩券，但我對彩券不瞭解，所以才招待我去馬
      來西亞之機票及食宿等語（參見原審卷二第143頁）。經
      查：
      (1)被告丁○○確曾應樂利公司代表人丙○○之邀約，在戊○○之陪同下，先後於85年9月17至9月20日、85年12月
        30日至87年1月3日、86年9月5日至同年9月9日、87年1
        月2日至同年1月5日前往馬來西亞旅遊，並於87年6月11
        日至同年6月14日與被告甲○○一同前往馬來西亞，且
        被告二人至馬來西亞之食宿、機票等花費，有部分係由
        樂利公司支付等情，業據被告二人於原審審理中供承不
        諱（參見前揭筆錄），並經證人戊○○於原審審理中結
        證甚詳（參見原審卷一第199頁反面至200頁），復有被
        告丁○○及證人戊○○之入出境查詢資料各一份在卷可
        憑，此部分事實，固無疑義。
      (2)惟檢察官補充理由書僅泛指被告自85年9月起至86年9月
        間止，數度招待丁○○、甲○○二人至馬來西亞，因之
        取得免費機票及食宿等不法利益，對於票價、飲食、住
        宿等費用，並未具體言明，已難認定被告等因此獲得之
        利益若干，遑論樂利公司為被告丁○○支付馬來西亞之
        機票、食宿等費用，其動機為何，尚難懸揣，且因證人
        丙○○於警詢、原審偵審及本院審理中均未到庭說明，
        致無法查證被告丁○○、甲○○是否有公訴人所指之施
        用詐術行為及被害人有無因此陷於錯誤。況依證人戊○○於原審審理中證稱：樂利公司之所以招待被告丁○○
        前往馬來西亞，係因丙○○希望將旅遊、飯店、觀光之
        事業引進台灣，而邀約被告丁○○前往考察等語（參見
        原審卷一第200頁），核與被告丁○○上開向戊○○佯
        稱可協助樂利公司爭取彩券發行權之詐騙行為，並無直
        接關連；再參諸被告丁○○於原審審理中供稱：第一次
        及第五次是樂利公司支付，第二至四次部分是我花費，
        丙○○到台灣有時也是我請他，大部分前往酒店消費，
        花費約有2、30萬元等語（參見原審94年3月31日審判筆
        錄第11、21頁），顯見被告丁○○亦曾基於人情關係，
        而回饋、招待丙○○飲宴，自難排除丙○○前開招待被
        告二人至馬來西亞旅遊之行為，僅係基於私人情誼、禮
        尚往來或公關交際等多方考量後，所為之決定，尚難遽
        認被告二人因此獲致旅遊、邀宴之利益，係出於欺罔手
        段。
      (3)又當事人得聲請法院調查證據，而法院為發見真實，亦
        得依職權調查證據，但限於維護公平正義或對被告之利
        益有重大關係之事項為限，刑事訴訟法第163條第1、2
        項定有明文。故法院固得依職權調查證據，但並無蒐集
        證據之義務。蒐集證據乃檢察官或自訴人之職責，事實
        審法院應以調查證據為其主要職責，其調查之範圍，亦
        以審判中所存在之一切證據為限，案內不存在之證據，
        即不得責令法院為發現真實，應依職權從各方面蒐集證
        據（此有最高法院91年度台上字第5846號、4091號判決
        要旨可資參照），是本件倘欲查明被告二人是否有公訴
        人所指之施用詐術取得不法利益之犯行，應由檢察官於
        起訴前自行蒐集證據為之，不宜於起訴後由法院依職權
        蒐集卷內不存在之證據。從而公訴人既未提出明確積極
        之證據或指出證明之方法，以資證明樂利公司招待被告
        二人前往馬來西亞旅遊，係出於受被告等施用詐術而陷
        於錯誤所為，即難逕以詐欺罪責相繩。此外，復查無其
        他積極證據足認被告等確有公訴人所指之詐欺犯行，參
        諸前揭規定、裁判要旨及說明，不能證明被告犯罪，原
        應為無罪之諭知，惟公訴人認此部分與前開論罪科刑部
        分有牽連犯之裁判上一罪關係，爰就此部分不另為無罪
        之諭知。
三、被告甲○○、丁○○被訴共同詐取樂利公司董監事席次部分
    ：
  (一)公訴意旨略以：87年5月間，丁○○與甲○○共同為自己不
    法之利益，由丁○○引薦甲○○與丙○○結識，謊稱因甲○○較年長，深得市長乙○○及市長夫人吳淑珍之信任，由渠
    等二人負責共同處理，且將與「陳氏家族」與美方相關人士
    等，投資1億2千萬元至樂利公司，且於同年10月間，持台北
    市政府財政局內部簽呈書函，表示將於87年底完成選商，使
    樂利公司負責人丙○○陷於錯誤，認為乙○○等人士確有意
    合作共同推動在台取得樂利公司董事與監察人各一席次之不
    法利益，並承諾願賠償樂利公司損失二億元，且明知資力不
    足，仍於88年1月18日由甲○○交付其所簽發、付款人為中
    國國際商業銀行松南分行、面額合計1億2千萬元之支票8張
    、作為所謂陳氏家族投資樂利公司之股金，然因乙○○並未
    連任台北市市長而未遂，因認被告丁○○、甲○○共同涉犯
    刑法第339條第2項、第3項之詐欺得利未遂罪嫌云云（參見
    公訴人93年8月11日補充理由書）。本件公訴人認被告甲○○、丁○○均涉有上揭詐欺得利犯行，無非係以證人戊○○
    、己○○之證述、及樂利公司87年11月19日股東會議記錄、
    台北市財政局87年10月26日簽呈、日期不詳之書函、及甲○○所簽發予樂利公司、付款人為中國國際商業銀行松南分行
    、票面金額合計為1億2千萬元之支票8紙、付款人為香港上
    海匯豐銀行、金額為12,374,418元港幣之支票一紙、台北市
    政府財政局89年11月30日、台灣省北區國稅局新莊稽徵所89
    年12月6日函及財政部台北市國稅局信義稽徵所同年11月14
    日函等為其主要論據。訊據被告甲○○、丁○○二人則均堅
    詞否認有前開詐欺犯行，被告丁○○辯稱：伊沒有詐騙丙○○取得董監事席位，87年11月19日樂利公司之股東會議紀錄
    伊並不瞭解，當時他們希望找人投資入股，己○○建議找甲○○，和伊一點關係也沒有，我只是引見丙○○認識甲○○
    等語（參見原審卷二第9頁、及第143頁準備程序筆錄）；被
    告甲○○則辯稱：樂利公司是在87年11月19日開完股東會議
    之後才通知伊，伊在隔年才開1億2千萬元之支票給樂利公司
    ，伊雖有在股東會議記錄上蓋章，但當時沒有參加這個會議
    ，可能是樂利公司要求伊作股東，股東會議有提到伊的投資
    案，會議記錄第7點應該就是在討論伊的投資，伊有跟樂利
    公司要求資金投入後要取得一席董事席位，監察人席位部分
    伊不清楚等語（參見原審卷二第143頁正、反面）。經查：
    1.被告甲○○係於87年5月間，因樂利公司代表人丙○○、
      己○○等人主動力邀其投資入股樂利公司，透過被告丁○○介紹後，雙方因而於同年6月上旬認識乙情，已詳如前
      述（參見理由欄貳、一(一)2.部分所載），俟被告甲○○前
      往樂利公司位於高雄之展示中心聽取簡報、及於台灣及至
      馬來西亞由丙○○等人數度向其協商、遊說後，方於87年
      11月間承諾投資樂利公司，並於88年1月18日交付其所簽
      發之付款人為中國國際商業銀行松南分行、面額合計1億2
      千萬元、票號為ASO613751至ASO6137 58號支票8紙予己○○，欲供作其投資樂利公司之入股金等情，業據被告甲○○於原審審理中自承不諱（參見原審卷一第207至221頁、
      238至248頁及294頁），核與共同被告丁○○於警詢中之
      供述亦屬相符（E卷第4頁反面），且經證人己○○到庭結
      證屬實（參見原審卷一第264頁），復有前揭指定受款人
      為樂利公司之支票8紙附卷可憑（參照D卷第10至17頁），
      應堪信為真實；顯見被告甲○○同意參與投資樂利公司之
      決定，及被告丁○○介紹甲○○與丙○○認識之行為，均
      係基於樂利公司主動要求後所為，初已難認渠等有公訴人
      所指積極施用詐術之行為。
    2.次查，被告甲○○與樂利公司約定待其1億2千萬元之資金
      挹注後，樂利公司方需提供股份及董事席位予甲○○，嗣
      因被告甲○○所簽發之前揭8紙支票經提示均未獲付款，
      故實際上甲○○並非樂利公司之股東，亦未曾取得董事席
      位，樂利公司亦無據此辦理增資等情，業據被告甲○○供
      述在卷（參見原審卷一第22頁、及94年3月31日審判筆錄
      第15至17頁、22頁），核與證人己○○於原審審理中之證
      述情節俱亦相符（參見90年10月3日訊問筆錄第3頁），佐
      以卷附之樂利公司87年第3次股東大會會議記錄上亦載明
      ：「所有股東一致同意某相關公司在資金投入後持有一席
      董事及一席監察人」等語，可徵被告甲○○與樂利公司之
      前揭約定，應僅係一方提供資金後，取得他方股份及董事
      席位之一般商場交易行為，核與詐欺罪須行為人以施用詐
      術為手段之構成要件未符。況被告甲○○縱有因所簽發之
      1億2千萬元支票均退票而未付款予樂利公司，樂利公司因
      未取得上開資金，實際上亦無從辦理增資，從而並未給予
      被告甲○○任何樂利公司股份、及董事席位等利益，已如
      前述，是充其量樂利公司僅係因被告甲○○之上開8紙支
      票未兌現，而免於為對待給付之民事債務問題，實難認樂
      利公司代表人丙○○、及己○○等人主觀上有何陷於錯誤
      之可言。
    3.又被告丁○○對於甲○○決定投資樂利公司1億2千萬元、
      及其後樂利公司召開股東會議同意提供甲○○董監事席位
      等相關經過細節，均未參與，亦不知情乙節，業據其供述
      在卷，已如前述，核與被告甲○○所供稱：伊投資樂利公
      司及簽發支票等事，並未告訴丁○○等語（參見原審94年
      3月31日審判筆錄第15至17頁），亦屬相符，自難僅以被
      告丁○○曾應丙○○要求，而介紹其與甲○○見面之所為
      ，遽認其與被告甲○○有何共同詐欺得利之犯意聯絡甚明
      。至公訴人以被告丁○○曾於87年間，持偽造之台北市政
      府財政局內部簽呈、書函表示台北市政府將於87年底完成
      選商向丙○○行使乙節，據以推論被告丁○○亦有為此部
      分詐欺得利犯行，惟被告丁○○則否認曾出示上開文件（
      參見原審94年3月31日審判筆錄第25頁），而證人戊○○
      雖證稱：丁○○有拿公文給己○○看，我在場、丙○○、
      黃黎明好像也在場，地點在遠企云云（參見90年2月8日訊
      問筆錄），惟此核與證人己○○於原審審理中所證稱：丁○○、甲○○沒有拿這兩張公文給我看過等語（參見原審
      卷一第266頁），未盡相符，尚難遽信為真，自不足認定
      被告丁○○確有公訴人所指持上開公文行騙之詐欺犯行，
      況被告丁○○既未為自己或甲○○主動爭取樂利公司董監
      事席位，已如前述，自難認其意圖為被告甲○○不法之利
      益甚明。
  (二)綜上所述，並無積極證據足認被告甲○○與被告丁○○有公
    訴人所指之詐欺得利犯行。此外，復查無其他積極證據足認
    被告二人有何公訴人指訴之犯行，其等罪嫌均有未足，本應
    為無罪之諭知，惟公訴意旨認此部分與前揭論罪科刑部分有
    牽連犯之裁判上一罪關係，爰就此部分不另為無罪之諭知。
四、被告甲○○被訴行使偽造86年12月28日乙○○名義之信函部
    分：
    1.公訴意旨略以：86年12月間，丁○○與甲○○基於共同之
      犯意聯絡，在不詳地點，由甲○○以紅色直式之普通信紙
      ，偽造乙○○於86年12月28日分別致樂利公司代表人丙○○、總裁陳致遠之信函，並於該信函上偽造「乙○○」署
      押，再由丁○○會同戊○○、樂利公司臺北分公司總經理
      己○○共同攜至馬來西亞交予丙○○，足生損害於乙○○
      。因認被告甲○○亦與被告丁○○共同涉犯刑法第216條
      、第210條之行使偽造私文書罪嫌云云（參見公訴人93年8
      月11日補充理由書）。
    2.公訴人認被告甲○○亦涉有此部分行使偽造私文書犯行，
      無非係以證人戊○○、己○○之證述、86年12月28日署名
      乙○○之信函二紙、及前揭法務部調查局鑑定通知書等為
      其主要論據，訊據被告甲○○則堅詞否認有上開犯行，辯
      稱：信非伊偽造，也沒有交付等語（參見原審卷二第143
      頁反面準備程序筆錄）。經查：
      (1)公訴人認系爭兩封信函為被告甲○○所偽造，無非係因
        法務部調查局鑑定結果，認本案將署名「乙○○」致國
        平兄之信函字跡與被告甲○○類字跡進行比對，兩者不
        但在字形、結構上相似，且有甚多筆劃細徵特徵吻合，
        研判前者之字跡極可能為甲○○類字跡書寫者所模仿。
        有該局上開鑑定通知書為憑，惟系爭偽造之信函及被告
        甲○○之字跡嗣經送內政部警政署刑事警察局鑑定後，
        僅認署名「乙○○」致國平兄之信函與甲○○部分資料
        上筆跡、書法程度相當，部分特徵相似，惟因上開署名
        「乙○○」致國平兄之信函屬模仿字跡之可能性甚高，
        其字跡必或多或少改變其書寫之人原始筆跡特徵，致舉
        證不易，就現有資料尚難獲得肯定結論，此亦有內政部
        警政署刑事警察局筆跡鑑定書一份在卷可憑，是系爭信
        函是否確為被告甲○○所偽造，尚有疑義。
      (2)且被告甲○○係87年5月間，因丙○○、己○○等人主
        動表示欲邀請其投資入股樂利公司，經被告丁○○介紹
        ，雙方始於同年六月上旬見面認識乙情，已詳如前述（
        參見理由欄貳、一(一)2.所載），顯見被告丁○○向丙○○行使上開偽造信函時，被告甲○○並不認識丙○○；
        是公訴人引用證人戊○○、己○○之歷次證詞，均不足
        以證明被告甲○○亦有參與被告丁○○此部分行使偽造
        私文書之犯行，而僅以前揭法務部調查局之鑑定報告，
        尚無法證明被告甲○○有就被告丁○○前揭行使偽造私
        文書間有何犯意之聯絡及行為之分擔。此外，復查無其
        他積極證據足認被告甲○○確有公訴人指訴之犯行，其
        罪嫌即有未足，原應為無罪之諭知，惟公訴意旨認此部
        分與前揭論罪科刑部分有連續犯之裁判上一罪關係，爰
        就此部分不另為無罪之諭知。
據上論斷，應依刑事訴訟法第369條第1項前段、第364條、第299
條第1項前段，刑法第2條第1項前段、第28條、第56條（修正前
）、第339條第1項、第216條、第210條、第55條（修正前）、第
41條第1項前段（95年7月1日修正前）、第219條，修正前罰金罰
鍰提高標準條例第1條前段、第2條，中華民國96年罪犯減刑條例
第2條第1項第3款、第7條、第9條，現刑法規所定貨幣單位折算
新台幣條例第2條判決如主文。
本案經檢察官蔡薰慧到庭執行職務。
中    華    民    國    97    年    8     月    29    日
                  刑事第十二庭  審判長法  官   蔡永昌
                                      法  官   蘇素娥
                                      法  官   陳榮和
以上正本證明與原本無異。
如不服本判決，應於收受送達後十日內向本院提出上訴書狀，其
未敘述上訴之理由者並得於提起上訴後十日內向本院補提理由書
（均須按他造當事人之人數附繕本）。
                                      書記官   林吟玲
中    華    民    國    97    年    8     月    29    日
附錄：本案論罪科刑法條全文
中華民國刑法第216條
行使第210條至第215條之文書者，依偽造、變造文書或登載不實
事項或使登載不實事項之規定處斷。
中華民國刑法第210條
偽造、變造私文書，足以生損害於公眾或他人者，處五年以下有
期徒刑。
中華民國刑法第339條第1項
意圖為自己或第三人不法之所有，以詐術使人將本人或第三人之
物交付者，處五年以下有期徒刑、拘役或科或併科一千元以下罰
金。
附表
┌──┬──────┬───┬───────────┬───┐
│編號│  日    期  │受信人│  應  沒  收  之  物  │備  註│
├──┼──────┼───┼───────────┼───┤
│ 一 │86年12月28日│丙○○│偽造「乙○○」署押壹枚│扣  案│
├──┼──────┼───┼───────────┼───┤
│ 二 │86年12月28日│陳致遠│偽造「乙○○」署押壹枚│未扣案│
├──┼──────┼───┼───────────┼───┤
│ 三 │88年6月16日 │丙○○│偽造「乙○○」署押壹枚│扣  案│
└──┴──────┴───┴───────────┴───┘


司法院資訊處製作；財團法人民間司法改革基金會備份。
